【裁判字號】    98,家上,73
【裁判日期】    981222
【裁判案由】    離婚
【裁判全文】
臺灣高等法院臺南分院民事判決    98年度家上字第73號
上訴人即附
帶被上訴人
（原審反訴  乙 ○ ○
原告）
訴訟代理人  丁 ○ ○
被上訴人即
附帶上訴人
（原審反訴  甲○○○
被告）
訴訟代理人  宋 錦 武  律師
上列當事人間請求離婚事件，上訴人對於中華民國98年7月22日
臺灣臺南地方法院第一審判決（98年度婚字第211號）提起上訴
，被上訴人為附帶上訴，並均為訴之追加，本院於98年12月8日
言詞辯論終結，判決如下：
    主  文
上訴及附帶上訴與追加之訴均駁回。
第二審訴訟費用（含追加部分）關於上訴部分，由上訴人負擔，
附帶上訴部分，由被上訴人負擔。
    事實及理由
一、按第二審為訴之變更追加，非經他造同意，不得為之，固為
    民事訴訟法第446條第1項所明定。惟離婚之訴，得於第二審
    言詞辯論終結前為訴之變更、追加或提起反訴；同法第572
    條第1項亦定有明文。此為對於第446條第1項之特別規定。
    依此，當事人就此項訴訟為訴之變更、追加，自無須經他造
    之同意。查，兩造在原審本訴及反訴固各僅本於民法第1052
    條第1項第5款惡意遺棄之原因訴請離婚，惟於第二審訴訟進
    行中，各再追加以「民法第1052條第1項第3款之不堪同居之
    虐待及同法第2項之重大事由」等原因一併訴請離婚，揆諸
    上揭說明，此項訴之追加於法有據，自應准許，合先陳明之
    。
二、被上訴人（即附帶上訴人）主張：
（一）兩造於民國（下同）63年8月20日結婚，育有二子林智勇
      、林智鴻及一女林佳鈴（現均已成年）；婚後上訴人就將
      被上訴人之嫁妝、金飾全部變賣，作為創業基金（開計程
      車），且借住被上訴人娘家以降低開銷。當時雖然清苦，
      日子還算撐得過去，惟日漸發現上訴人本性惡劣，經常口
      出惡言辱罵妻子、兒女，又經常歇斯底里地發脾氣、虐打
      子女。被上訴人為顧及子女之家庭教育及家庭和睦，不得
      不忍氣吞聲，不予計較，此種日子持續將近二十載。
（二）上訴人後來又想創第二事業（做喜宴、帆布、桌椅出租之
      事業），與被上訴人商討後，委由被上訴人娘家及親友出
      面借貸，後又在大武街購置房屋乙棟，也是由被上訴人出
      面張羅，因此開始積欠許多債務，被上訴人為週轉資金，
      決定召集民間互助會當會首，舒緩經濟壓力，卻因會員於
      80年間倒會，致被上訴人經不起打擊，而於83年宣告倒會
      ，上訴人本應與被上訴人共同出面，解決倒會及協助債務
      處理，卻不願同在一家生活，不負責任地離去，重擔由被
      上訴人及女兒自行承擔（當時二名兒子皆在當兵）。嗣於
      88年間上訴人中風住院，被上訴人念在夫妻之情，仍替上
      訴人付清所有之住院費用，詎料，上訴人出院後，不但不
      感謝，反而向兩造之次子林智鴻伸手要錢，於遭拒竟負氣
      辱罵離家，其後又因兩造長子林智勇與他人發生糾紛，被
      上訴人於不得已之下決定搬家並通知上訴人，然上訴人不
      予理會亦未主動與被上訴人及子女聯絡，以致於兩造分居
      迄今十多年，互不往來，形同陌路。上訴人至今從未出現
      及負起經濟、養育責任，顯係惡意遺棄被上訴人在繼續狀
      態中。為此，依民法第1052條第1項第5款規定訴請離婚（
      原審為被上訴人全部敗訴之判決，被上訴人就此敗訴部分
      全部提起附帶上訴）。
（三）被上訴人復於本院補陳：
    1.上訴人固有追加民法第1052條第1項第3款「夫妻之一方受
      他方不堪同居之虐待者」之離婚事由，惟迄今仍未舉證其
      具體事由為何？雖上訴人謊稱：被上訴人有簽賭大家樂、
      偷收合會會員之會錢云云，並提出錄音光碟乙份為證。然
      被上訴人否認之，且非屬夫妻間虐待之行為，亦與民法第
      1052條第1項第3款之要件不符。況且，上開上訴人所提之
      錄音光碟及譯文，經被上訴人向被偷錄音之丙○○、黃明
      泉等人求證後，均表示其譯文內容與陳述有異，不代表其
      立場，此有上開二人親自書立之聲明書可佐證，而另一位
      蔡淑鈴亦始終未出庭作證，故上訴人上開所辯，不足採信
      。因此，上訴人逕追加依民法第1052條第1項第3款訴請離
      婚，即有未合。
    2.被上訴人於88年舉家遷離時，雖未事先取得上訴人之同意
      ，惟有請長子林智勇及其工作夥伴通知上訴人，是上訴人
      不願意與被上訴人及其三名子女聯絡，難認被上訴人有惡
      意遺棄上訴人之情事存在，此有證人即兩造三名子女於原
      審到庭證述可稽，亦為原審所審認。況且，上訴人誣指被
      上訴人涉有遺棄罪，業經臺灣臺南地方法院檢察署（下稱
      台南地檢署）檢察官偵查終結予以不起訴處分。因此，上
      訴人逕依民法第1052條第1項第5款訴請離婚，為無理由。
    3.兩造之婚姻於88年分居前已生破綻，再加上88年分居至今
      ，約有十多年互不往來，實已形同陌路，應可認其婚姻已
      生破綻，而有民法第1052條第2項所謂「難以維持婚姻之
      重大事由」存在，是可歸責於上訴人之事由，上訴人不得
      依民法第1052條第2項之規定訴請離婚甚明。稽上，上訴
      人逕依民法第1052條第1項第3款、第5款及同條第2項訴請
      離婚既無理由，則其依民法第1056條請求非財產上之損害
      賠償200萬元及遲延利息，亦屬無據。又民法第1056條之
      規定雖可及於財產上及非財產上之損害賠償。惟請求非財
      產上損害時，依該條第2項規定，則須以受害者無過失始
      可。姑不論上訴人得否主張本件離婚事件，然上訴人實有
      可歸責之事由存在，非無過失，此有證人即兩造三名子女
      於原審到庭作證可稽，顯與民法第1056條第2項但書規定
      不符合，因此，上訴人依該條請求非財產上之損害賠償20
      0萬元及遲延利息，實無理由。
    4.按夫妻之一方受他方不堪同居之虐待者，得向法院請求離
      婚，民法第1052條第1項第3款定有明文。所稱「不堪同居
      之虐待」，包括身體上及精神上不堪同居之虐待。究有無
      此種虐待，須從夫妻之一方對待他方，是否處於誠摯基礎
      而為觀察。此誠摯基礎若未動搖，則偶有勃谿，固難謂為
      不堪同居之虐待；若已動搖，終日冷漠相對，亦難謂非虐
      待。故一方主張受有他方不堪同居之虐待時，必須就雙方
      共同生活的全盤情況為觀察，以斷定其有無。本件兩造分
      居前，即因上訴人經常不回家，並與其他女子有曖昧行為
      ，又甚少負擔家庭生活開支及養育子女之責任，且時常以
      不堪入耳言詞辱罵附帶上訴人及三名子女，並以毆打小孩
      的方式，讓被上訴人跪求上訴人，諸此行為，予以被上訴
      人精神上不可忍受之痛苦，並已危及兩造婚姻關係之維繫
      。又兩造於88年分居後，上訴人冷漠相對，亦不願主動與
      被上訴人及三名子女聯絡，十多年來形同陌路，已難期其
      能維持良好婚姻生活，且上訴人亦主張離婚，可見上訴人
      對兩造之婚姻既無眷戀，亦無關懷，對於該家庭繼續維持
      之觀念甚為淡薄，夫妻關係賴以維持之互信基礎已生動搖
      。綜上，本件係可歸責於上訴人之事由，致被上訴人精神
      上不可忍受之痛苦，而不堪繼續同居。且上訴人對被上訴
      人已毫無感情可言，被上訴人亦不想繼續與其維持有名無
      實之婚姻，堪認兩造之婚姻關係誠摯相愛之基礎已蕩然無
      存，婚姻所生之破綻已無回復希望。準此，被上訴人併依
      民法第1052條第1項第3款之不堪同居之虐待及同條第2項
      難以維持婚姻之重大事由，訴請離婚。
    5.被上訴人於88年舉家遷離時，有請長子林智勇及其工作夥
      伴通知上訴人，是上訴人不願意與被上訴人及其三名子女
      一同遷離，嗣後亦未主動聯絡，致使十多年來均未與被上
      訴人及其三名子女共同生活迄今，又無不能同居之正當理
      由，且被上訴人自90年8月10日起即領有身心障礙手冊，
      故被上訴人實已無謀生能力，生活陷於困難，全依三名子
      女維持生計，此依一般社會生活經驗判斷，堪認上訴人不
      僅有違背同居義務之客觀事實，亦有拒絕同居之主觀情事
      ，顯係惡意遺棄被上訴人於繼續狀態中，是被上訴人自得
      依民法第1052條第1項第5款規定請求判決離婚，應有理由
      。
（四）聲明：
    1.附帶上訴聲明：(一)原判決廢棄。(二)請准附帶上訴人與附帶
      被上訴人離婚。(三)第一審判命附帶上訴人負擔之訴訟費用
      及附帶上訴費用，均由附帶被上訴人負擔。
    2.並為答辯聲明：(一)上訴駁回。(二)訴訟費用由上訴人負擔。
三、上訴人（即附帶被上訴人）則以下列等語資為抗辯：
（一）上訴人為家庭付出二十多年，家庭所有全部開銷，都是靠
      上訴人工作在維持的，被上訴人從84年左右，沉迷於六合
      彩，房屋都賣掉賭光，外面還欠別人債務，被上訴人屢經
      上訴人勸告都不聽，才會造成家庭破裂。兩造於88年間分
      居，係因上訴人當時受不了被上訴人沉迷於六合彩，欠很
      多債務之打擊，才中風住院。出院後約10天，上訴人晚上
      拿會錢回家，發現沒有燈光，鄰居亦不知被上訴人及子女
      之去向，自此沒有被上訴人消息，被上訴人亦未打電話給
      上訴人，顯已觸犯刑法之遺棄罪，上訴人於98年4月初已
      向台南地檢署按鈴申告，直至97年年底被上訴人始找上訴
      人調解離婚。兩造分居前，因上訴人晚上要搭棚子，白天
      開計程車，較少回家住，惟每日均回家洗澡；另上訴人於
      88年自奇美醫院出院後，曾拿新台幣（下同）13萬元給被
      上訴人。因為被上訴人外面欠人一堆債務，上訴人受有精
      神虐待。爰依民法第1052條第1項第3款不堪同居虐待、第
      5款惡意遺棄及第2項重大事由，請求離婚。另外依民法第
      1052條請求非財產上損害賠償200萬元。
（二）至90年5月間，被上訴人私遷戶籍，獨留上訴人於南園街
      原址，當時長男、次男因已退伍，長女亦已成年，均可自
      力更生，以謀生計，孝養被上訴人，怎能說上訴人遺棄被
      上訴人。是被上訴人於書狀內所載之事實及理由完全係子
      虛烏有及不實之指陳。被上訴人遺棄上訴人，致上訴人屢
      遭親友譏笑，人財兩失，並導致婚姻破碎，精神上受創極
      深，爰依民法第1052條第1項第3款、第5款及同條第2項訴
      請離婚，並應依民法第1056條賠償上訴人非財產上之損害
      200萬元，以玆慰藉。
（三）聲明：
    1.上訴聲明：(一)原判決關於反訴部分廢棄。(二)請准被上訴人
      （反訴原告）應與上訴人（反訴原告）離婚。(三)被上訴人
      應給付上訴人200萬元，及自反訴狀繕本送達翌日起至清
      償日止按週年利率百分之5計算之利息。(四)第一、二審訴
      訟費用由被上訴人負擔。
    2.附帶答辯聲明：(一)附帶上訴駁回。(二)附帶上訴費用由附帶
      上訴人負擔。
四、兩造於63年8月20日結婚，育有二子林智勇、林智鴻及一女
    林佳鈴（現均已成年），88年間上訴人中風住院，出院後，
    曾拿13萬元給被上訴人。出院後約10天，被上訴人未事先取
    得上訴人之同意，與子女舉家遷離，並於90年5月間，由南
    園街原址私遷戶籍，又被上訴人自90年8月10日起即領有身
    心障礙手冊等情，為兩造所不爭執，堪信為實。
五、按夫妻之一方受他方不堪同居之虐待，或夫妻一方已惡意遺
    棄他方在繼續狀態中，他方得向法院請求離婚；民法第1052
    條第1項第3款、第5款定有明文。又「夫妻互負同居之義務
    ，為民法第1001條所明定，夫妻之一方無正當理由而與他方
    別居，固屬違背同居義務，惟同法第1052條第5款所謂以惡
    意遺棄他方，不僅須有違背同居義務之客觀事實，並須有拒
    絕同居之主觀情事始為相當，妻與夫失和歸寧居住，久未返
    家，如僅因夫迄未過問而出此，別無拒絕同居之主觀情事，
    尚難謂為惡意遺棄。」（最高法院40年台上字第91號判例可
    資參照）。再按維護人格尊嚴與確保人身安全，為我國憲法
    保障人民自由權利之基本理念。增進夫妻情感之和諧，防止
    家庭暴力之發生，以保護婚姻制度，亦為社會大眾所期待。
    民法第1052條第1項第3款所稱不堪同居之虐待，應就具體事
    件，衡量夫妻之一方受他方虐待所受侵害之嚴重性，斟酌當
    事人之教育程度、社會地位及其他情事，是否已危及婚姻關
    係之維繫以為斷。若受他方虐待已逾越夫妻通常所能忍受之
    程度而有侵害人格尊嚴與人身安全者，即不得謂非受不堪同
    居之虐待，亦有司法院釋字第372號解釋在案。經查：
（一）被上訴人主張上訴人於88年間住院，由被上訴人付清住院
      費用後，上訴人出院又向兩造次子要錢，因遭拒而負氣辱
      罵離家，嗣因兩造長子與他人發生糾紛，被上訴人乃決定
      搬家，惟於兩造子女通知上訴人時，上訴人卻口出惡言等
      情，固於原審聲請傳喚證人即兩造長子林智勇、次子林智
      鴻到庭、長女林佳鈴到庭證述兩造於分居前已時生爭執，
      感情不睦（見原審婚字卷第26頁反面-28頁正面），並書
      立聲明書在卷可稽（見本院卷第81-83頁），參以被上訴
      人於88年間上訴人中風出院後，未事先取得上訴人之同意
      ，與子女舉家遷離，並於90年5月間，由南園街原址私遷
      戶籍，有戶籍謄本1份在卷可稽（見原審婚字卷第23、24
      頁），則被上訴人私自搬遷後迄今之分居狀態，尚難逕認
      係上訴人惡意遺棄被上訴人所致。又兩造分居前，已感情
      不睦，且被上訴人係因子女與他人發生糾紛而決定搬遷，
      並曾以電話告知上訴人等情，為上開證人所證實，則縱被
      上訴人未事先取得上訴人之同意即與子女搬遷，嗣後兩造
      亦未主動積極聯繫對方，仍難逕認被上訴人有惡意遺棄上
      訴人之主觀情事，兩造復未就各自此部分主張另舉證以實
      其說，則各自逕依民法第1052條第1項第5款之規定訴請離
      婚，於法有違，自難准許。
（二）被上訴人主張分居前即因上訴人經常不回家，並與其他女
      子有曖昧行為存在，又甚少負擔家庭之生活開支及養育子
      女之責任，且時常以不堪入耳言詞辱罵被上訴人及三名子
      女，並以毆打小孩方式，讓被上訴人跪求上訴人，諸此被
      上訴人受上訴人不堪同居之虐待，自得向法院請求離婚云
      云，然上訴人抗辯稱：伊為家庭付出二十多年，家庭所有
      全部開銷，都是靠伊工作在維持的，伊晚上要為喜宴搭棚
      子，白天開計程車。係上訴人當時受不了被上訴人沉迷於
      六合彩欠人很多債務之打擊，才中風住院，被上訴人不聽
      勸，才會造成家庭破裂等語。查，證人丙○○證稱：「（
      問：過去你是否曾經和兩造一起做事？）有的，一起做載
      運宴會餐桌椅。」「（問：載運宴會餐桌椅是誰經營的？
      ）甲○○○，和我一起合夥的。」「（問：乙○○從事何
      業？）搭帆布。」「問：所以宴會委請你們的時候，有關
      擺桌椅及搭帆布的工作是分開的嗎？）是的，乙○○除了
      搭帆布外，另外還有開計程車。」（見本院卷第98頁反面
      -99頁）；另證人林金河證稱：「剛才證人丙○○所說辦
      宴會的餐桌椅原是我父親在世間時所經營的事業，後來我
      父親60幾歲的時候體力較差才請乙○○來做搬運餐桌椅車
      工，負責載運餐桌椅賺取工錢，前後十幾年，我父親因為
      生病，我家人不讓父親繼續做，才將所經營的喜宴的餐桌
      椅碗盤包括辦桌的廚師，事業都轉讓給乙○○經營，當時
      價錢約拿4、5萬元左右，沒多久我父親過世，後來就流行
      喜慶宴會搭帳篷，有擺喜宴就會一起搭帆布和擺餐桌椅都
      是一體的，賣了二、三年後我還有和乙○○聯絡，後來就
      沒有聯絡。當時乙○○盤頂我父親工作的時候，我印象中
      丙○○沒有和乙○○合夥，丙○○是受僱於乙○○。」（
      見本院卷第100頁反面-101頁正面），足見被上訴人雖自9
      0年8月10日起即領有身心障礙手冊，然兩造前此於婚姻關
      係中，顯有共同從事喜慶宴會搭帳篷和擺餐桌椅等工作，
      均有正當之工作及收入，有足夠之經濟能力足以維持自己
      之生活，而上訴人只是不主動與被上訴人聯絡而已，依一
      般社會之通念，尚難認為兩造各給予彼此以身體上或精神
      之不可忍受之痛苦，致無從繼續保持婚姻之共同生活，此
      外，兩造無法舉證以實其說，因此，兩造尚難依民法第10
      52條第1項第3款規定請求判准離婚。
六、按有前項以外之重大事由，難以維持婚姻者，夫妻之一方得
    請求離婚；但其事由應由夫妻之一方負責者，僅他方得請求
    離婚，民法第1052條第2項有明文規定。而衡之婚姻締結之
    神聖性，婚姻是否有難以維持之重大事由，其判斷標準應為
    婚姻是否已生破綻而無回復之希望，此不可由上訴人已喪失
    維持婚姻意欲之主觀面加以認定，而應審酌婚姻存在之破綻
    ，在客觀上是否已無法挽回，且無期待當事人破鏡重圓之可
    能性，亦即應依客觀之標準，就難以維持婚姻之事實，是否
    已達於倘處於同一境況，任何人均將喪失維持婚姻希望之程
    度以定之。又同條項但書所規定「難以維持婚姻之重大事由
    應由夫妻之一方負責者，僅他方得請求離婚」，乃因如肯定
    有責配偶之離婚請求，無異承認恣意離婚，破壞婚姻秩序，
    且有背於道義，尤其違反自己清白（clean hands）之法理
    ，有欠公允，同時亦與國民之法感情及倫理觀念不合，因而
    採消極破綻主義（最高法院94年度台上字第2059號、94年度
    台上字第115號判決參照）。而綜上情，兩造間在婚姻關係
    存續中，或偶有勃谿，或被上訴人遭上訴人之辱罵，而負氣
    離家與子女同住，雖兩造主觀上表示不願與對方維持婚姻關
    係，但在客觀上，尚難認兩造間近三十年的婚姻，為此而嚴
    重動搖婚姻生活中誠摯、互信、互諒、互愛之基礎，致夫妻
    無法共同生活，而此破綻已無法挽回，而無期待當事人破鏡
    重圓之可能性。即在客觀上尚無其他足使任何人均喪失維持
    婚姻意願之重大事由存在，從而兩造各據此訴請離婚，亦難
    准許。又上訴人反訴離婚既經駁回，則其依民法第1056條請
    求非財產上之損害賠償200萬元及遲延利息，亦難准許。
七、綜上所述，兩造各主張其受對方惡意遺棄、受不堪同居之虐
    待，及兩造間有難以維持婚姻之重大事由，既無可採，則其
    等各依民法第1052條第1項第3、5款及第2項規定訴請離婚，
    於法尚有未合，自不應准許。原審就惡意遺棄請准離婚及請
    求非財產上之損害賠償等部分為兩造各自敗訴之判決，並無
    不合。上訴人上訴及被上訴人附帶上訴等意旨指摘原判決不
    當，求予廢棄改判，為無理由，均應予駁回。又兩造各自追
    加之訴亦無理由，應併予駁回。
八、本件事證已臻明確，兩造其餘攻擊防禦方法，核與判決結果
    已不生任何影響，不再贅述，併此敘明。
九、據上論結，本件上訴及附帶上訴與追加之訴均為無理由，依
    民事訴訟法第449條第1項、第78條，判決如主文。
中    華    民    國    98    年    12    月    22    日
                  民事第三庭    審判長法  官    蘇清恭
                                      法  官    蘇重信
                                      法  官    王浦傑
上為正本係照原本作成。
如對本判決上訴，須於判決送達後20日內向本院提出上訴狀，未
表明上訴理由者，應於上訴後20日內，向本院提出理由書（須附
繕本）。依法須繳納裁判費並應委任律師為訴訟代理人，始得上
訴。
中    華    民    國    98    年    12    月    22    日
                                      書記官    廖英琇
【附記】
民事訴訟法第466條之1：
(1)對於第二審判決上訴，上訴人應委任律師為訴訟代理人。但上
  訴人或其法定代理人具有律師資格者，不在此限。
(2)上訴人之配偶、三親等內之血親、二親等內之姻親，或上訴人
  為法人、中央或地方機關時，其所屬專任人員具有律師資格並
  經法院認為適當者，亦得為第三審訴訟代理人。
民事訴訟法第466條之2第1項：
  上訴人無資力委任訴訟代理人者，得依訴訟救助之規定，聲請
  第三審法院為之選任律師為其訴訟代理人。

司法院資訊處製作；財團法人民間司法改革基金會備份。
